臺灣高雄地方法院刑事判決　　　　　　 95年度訴緝字第158號
公　訴　人　臺灣高雄地方法院檢察署檢察官
被　　　告　甲○○○
選任辯護人　郭憲彰律師
上列被告因偽造有價證券案件，經檢察官提起公訴（70年度偵字
第7982號），本院判決如下：
    主  文
甲○○○無罪。
    理  由
一、公訴意旨略以：被告甲○○○於民國 (下同)70 年5 月16日
    ，向告訴人丙○○稱其將標得新台幣 (下同)1 萬 元之互助
    會，願以10萬元借款予戴某，致戴某將其所有之臺灣土地銀
    行高雄分行帳號2671號空白支票9 紙及其弟即告訴人丁○○
    所有之高雄市第10信用合作社鼓山分社 (現併入寶華商業銀
    行)帳 號0238號空白支票7 紙，及丙○○、丁○○印鑑各1
    枚交予甲○○○保管，並約定非經丙○○之同意，不得簽發
    支票。被告甲○○○竟基於概括犯意，先後偽造其中14紙支
    票 (如附表所示)交 予他人使用，經丙○○發覺而悉上情。
    因認被告涉刑法第201條第1項偽造有價證券罪嫌等語。
二、按犯罪事實應依證據認定之，無證據不得認定犯罪事實；又
    不能證明被告犯罪者，應諭知無罪之判決，刑事訴訟法第15
    4 條第2 項、第301 條第1 項分別定有明文。又按告訴人之
    告訴，係以使被告受刑事訴追為目的，是其陳述是否與事實
    相符，仍應調查其他證據以資審認（最高法院52年台上字第
    1300號判例意旨參照）。而事實之認定，應憑證據，如未能
    發現相當證據，或證據不足以證明，自不能以推測或擬制之
    方法，以為裁判基礎，最高法院40年台上字第86號判例意旨
    足資參照。又依刑事訴訟法第161 條第1 項之規定：檢察官
    就被告犯罪事實，應負舉證責任，並指出證明之方法。因此
    ，檢察官對於起訴之犯罪事實，應負提出證據及說服之實質
    舉證責任。倘其所提出之證據，不足為被告有罪之積極證明
    ，或其指出證明之方法，無從說服法院以形成被告有罪之心
    證，基於無罪推定之原則，自應為被告無罪判決之諭知，亦
    有最高法院92年台上字第128 號判例要旨足參。所謂認定犯
    罪事實之證據，係指足以認定被告確有犯罪行為之積極證據
    而言，如未發現相當證據，或證據不足以證明，自不能以推
    測或擬制之方法，以為裁判基礎。且刑事訴訟上證明之資料
    ，無論其為直接證據或間接證據，均須達於通常一般人均不
    致於有所懷疑，而得確信其為真實之程度，始得據為有罪之
    認定，若其關於被告是否犯罪之證明未能達此程度，而有合
    理性懷疑之存在，致使無從形成有罪之確信，根據「罪證有
    疑，利於被告」之證據法則，即不得遽為不利被告之認定，
    此觀諸最高法院76年台上字第4986號判例意旨亦甚明顯。次
    按，本人同意他人以自己名義簽發支票使用，乃係一種授權
    行為，而授權行為，有以特定某部分之行為為限，如特定之
    金額、日期、張數等是，有未加以限制者，如對授權行為未
    加以任何限制，應解為概括授權。苟係概括授權簽發支票者
    ，係有權簽發，不成立該罪，最高法院79年度台上字第2996
    號裁判要旨參照。
三、本件公訴人認被告甲○○○涉有偽造有價證券犯行，無非係
    以：告訴人丙○○之指訴及其出具之切結書、保管單各1 紙
    、支票影本4 紙及退票理由單影本10紙，資為論罪依據。訊
    據被告甲○○○固坦承曾向告訴人丙○○借用支票及事後未
    能清償票款之事實，惟辯稱：告訴人丙○○提出之切結書、
    保管單係被告無法清償支票款項後，雙方協調時所簽立，實
    際上被告並非替告訴人保管如附表所示之支票，且告訴人丙○○業已概括授權被告簽發如附表所示之支票，並無偽造有
    價證券之犯行等語。經查： (一)告 訴人丙○○於檢察官70
    年7 月11日偵查中指訴：「70年5 月10日被告向我說要標一
    個會，要我先將16張空白支票借給她，等會標到時要10萬元
    借我，所以我拿21張空白支票給她，後來她還我5 張，剩16
    張，其中9 張是我的，7 張是我弟弟丁○○的，都是我交給
    她的。當時有聲明未經我同意，不得把支票開出去，結果她
    仍然把支票開出去了。」、「她向我說這是標會用的，每張
    開1 萬元，所以才借給她，不過開票時要經過我的同意。」
    等語 (見偵查卷第12、13頁)。 於70年7 月28日偵查中則指
    訴：「 (16張支票)我 是讓她保管的，不是借她」等語 (見
    偵查卷第36頁)。 復於本院70年度訴字第1049號案件70年9
    月14日訊問時指訴：「 (問：今年5 月16日你有無借她9 張
    支票和你弟弟7 張支票？)( 答 ：有。)」 、「 (問：她有
    無借你10萬元？)( 答 ：有。)」 、「 (問：你為何把空白
    支票借給她？)( 答 ：她說要標會，標到會後要拿10幾張支
    票給會首。)」 、「 (問：你為何不自己填寫？)( 答 ：我
    交給她保管，她在標會以前拿的支票，她說不知能否標到，
    我才未填。)」 、「 (問：你為何不等她標到會以後填好再
    交給她？)( 答 ：她說我填寫，她就不借我10萬元。)」 等
    語 (見本院70年度訴字第1049號案卷第12至14頁)。 嗣於本
    院96年3 月20日審理時證稱：「我是她 (指被告)以 前開自
    助餐的顧客，所以我認識她。」、「 (你為什麼會把你的支
    票拿給許陳月卿？)我 之前常常到那邊吃飯，她知道我有支
    票，她要我將支票借她讓她買雜貨，我說沒關係，金額多少
    我開給你，但她說還不要開金額，因為帳單還沒有來，不確
    定帳款是多少錢，我有跟她說，要開多少錢，要跟我說，她
    本來說帳款大約壹萬多元，後來我認為有問題，她說票已經
    開出去，我會緊張，因為我不知道她開多少錢。後來她有將
    票頭還我，上面寫的金額是1 萬多，但後來跳票金額是票頭
    金額的10倍。」、「那是我問我弟弟。我弟弟才跟我說 (被
    告都開10倍金額的票出去)， 他那時候要將票要回來，到處
    籌錢，不一定是10倍，有時候7 、8 倍。她都是騙我，都跟
    我說，我只有給你開多少而已。」、「 (為什麼她手上會有
    你弟弟丁○○的支票？)我 借她幾張後，他又說你再借我幾
    張，因為我本身票不夠，所以我去跟我弟弟借。我弟弟不認
    識被告。」、「偵查卷第7 頁的保管單是在借票給被告之後
    寫的。」、「保管單上面的支票號碼就是我當時借給她的支
    票號碼。」、「當初有約定沒有我同意，她不能將我的支票
    開出去。」、「我當時提出來的切結書，是在法院對面的事
    務所寫的，連帶保證人是被告的先生，上面陳月卿的簽名是
    她自己寫的。」、「我的票是陸陸續續交給被告的。」、「
    我的9 張支票分二、三次還是四次給她，現在記不起來。」
    、「我的票給她多久之後，才又拿我弟弟的票給她，現在記
    不起來。」、「我弟弟的票，我是不是一次給她，現在記不
    起來。」、「保管單、切結書是後來找到她時，才去法院前
    面找代書寫，保管單在前，切結書在後。」、「交支票給她
    時，日期跟金額都是空白，她總共跟我借20幾張，後來處理
    完，剩切結書寫的那幾張。包含我的9 張，我弟弟的10張。
    切結書上寫我弟弟的12張，但後來發現有2 張不是，所以總
    共應該是19張。」、「在寫切結書跟保管單的時候，是票出
    問題之後，我們處理完跳票問題，剩下尚未處理的這些票，
    才寫的。」、「我借票給她之前，都有跟她說不可以自己寫
    。」、「 (為什麼要交空白支票給她？)因 為她說要給誰，
    還有說我不會害你，我來寫就好了，所以我才相信她。」、
    「 (問為什麼連印章也交給她？)我 信任她。」、「她借的
    票用完之後，我再借給她，我就是信任她才會這樣做。」、
    「我所提出告訴的這幾張票，被告要寫之前都沒有告訴我。
    」、「因為她開完後，有將票頭交給我，跟我說她開多少，
    所以我還繼續借票給她。她交票頭給我時，我有跟她說，我
    很生氣，你開票怎麼沒有經過我同意？但是因為那時候事情
    還沒有爆發，所以還交後面的票給她。那時候她講的金額都
    很小，我不曉得為什麼票到期之後，才發現金額是那麼多。
    」等語 (見當日審判筆錄)。 其對於何以交付上開支票予被
    告？究係「借用」或「保管」？被告使用上開支票之原因究
    係交付死會會款或是支付貨款？前後陳述之情節不一，其陳
    述之真實性，實堪存疑。本院審酌：(1)告訴人丙○○於偵查
    中提出之保管單，其上記載：「丙○○支票玖張空白號碼如
    下：108417、108416、106247、111327、111069、111067、
    108424、108419、111326、111069、108423」、「丁○○空
    白支票號碼如下：054635、054626、054627、054628、0546
    29、054630、054631、054632、054633、054634、054274、
    054275」等字樣，並劃掉108418、108424、054626、054630
    、054631、054632等號碼，有保管單在卷可稽。衡諸常情，
    苟上開號碼之支票均係在「保管」之初即交付被告甲○○○
    ，告訴人丙○○自能明確地將其交付「保管」之支票號碼記
    載清楚，絕無可能因事後查證之結果，發現記載錯誤而再將
    其中部分之支票號碼刪除之理，足見上開「保管單」所記載
    「保管」支票之事實，應與告訴人丙○○交付被告甲○○○
    支票之原因不相符合，其於偵查中陳稱上開支票係交付被告
    甲○○○保管乙節，顯與事實不符，應認其於本院96年3 月
    20日審理時證述其係借支票予被告使用之情節，與事實相符
    。(2)又依告訴人丙○○於本院96年3 月20日審理時之證述，
    其係分二、三次或四次將其自己之9 張支票交予被告，之後
    ，因支票不夠用，伊再借其弟丁○○之支票予被告等情。則
    依我國民間互助會之習慣，得標之人必須將其日後各期應繳
    納之死會會款一次簽發支票予會首，會首始將得標之會款交
    予得標會員，以確保得標會員日後能按期繳納，而告訴人丙○○ (42年10月21日出生)於 借上開支票予被告使用之時
    (70 年5 月間)為 年近28歲之人，並非智識淺薄者，其對此
    情節自難諉為不知。是以，被告既是分次向告訴人丙○○借
    用上開支票，上開支票絕非係供被告標得互助會之後，簽發
    交付會首使用，被告對此亦應知之甚詳。從而，被告於本院
    96年3 月20日審理時證稱其交付上開支票予被告之原因，係
    因被告向其借用支票，以供其支付自己所經營之自助餐店應
    付之雜貨貨款乙節，較為可信。綜上所述，本院認被告於70
    年5 月間係向告訴人丙○○「借用」上開支票，借用之目的
    在供其支付自己所經營之自助餐店應付之雜貨貨款，合先敘
    明。(二)證 人丙○○雖堅稱其與告訴人有特別約定，非經
    其同意 (知悉)票 據金額，不得擅自簽發支票等情 (見前述
    筆錄)。 惟證人丙○○既已有使用支票之經驗，其當亦知悉
    蓋用印鑑章即能簽發支票，並因此而使票據名義人負有票據
    責任。苟證人丙○○真與被告有特別約定非經其同意 (知悉
    ) 票據金額，不得擅自簽發支票，以免負擔額外之票據責任
    ，其只需自己保管印鑑章即可達此目的。但依證人丙○○於
    本院96年3 月20日審理時之證述，其除將支票交付被告之外
    ，復同時交付印鑑章予被告，且其知悉被告未經其同意擅自
    簽發支票時，除告訴被告「伊很生氣」之外，仍未將印鑑章
    取回。本院認證人丙○○既已明知被告未經其同意擅自簽發
    支票，竟仍未將印鑑章取回，而使自己再陷於隨時可能負擔
    額外之票據責任之風險之中，其所為實與常情相悖。是以，
    其所稱與告訴人有特別約定，非經其同意 (知悉)票 據金額
    ，不得擅自簽發支票等情，是否可信，尚堪存疑。 (三)依
    前所述，本件被告向證人丙○○借用支票之目的，係供支付
    自己所經營之自助餐店應付之雜貨貨款，而上開應付之貨款
    ，自非固定之數額，其支付之時間亦不固定，此為告訴人丙○○所不爭。故被告既有意向證人丙○○借用支票以增加付
    款之便利性，衡情其當不致於與被告約定簽發支票之前，應
    先告知證人丙○○該支票之金額，始得為之。況且，告訴人
    丙○○於本院70年度訴字第1049號案件70年9 月14日訊問時
    坦承被告於事後借款10萬元予伊 (見當日訊問筆錄)， 於本
    院72年度訴緝字第133 號案件72年8 月12日訊問時亦稱被告
    一共偽造14張，另2 張有付款等語 (見當日訊問筆錄)。 足
    見被告向告訴人丙○○借用上開支票之後，除先借10萬元供
    告訴人丙○○使用之外，自己仍讓2 張支票兌現。衡諸常情
    ，苟告訴人丙○○並未概括授權被告簽發上開支票，被告怎
    可能於尚未使用支票之前，即先借10萬元予告訴人丙○○？
    且於事後仍自行負擔票據責任？是以，本院認被告向證人丙○○借用上開支票之時，確經證人丙○○概括授權其得簽發
    支票 (含發票日、發票人、金額、張數等)。 (五)又被告所
    簽發如附表所示之丁○○支票，係告訴人戴春吉向其弟丁○○轉借予被告使用者，業據證人丙○○於偵查、本院審理時
    自承在卷，核與告訴人丁○○於檢察官70年7 月11日偵查中
    之指訴情節相符 (見偵查卷第12、13頁)。 則被告既係向告
    訴人丙○○借用支票，並經其概括授權，告訴人丙○○於上
    開支票不夠使用之後，再交付其弟之支票借被告使用，被告
    基於信賴原則，主觀上自亦相信告訴人丁○○業已授權丙○○轉借伊使用，是以，其亦無偽造有價證券犯意可言。綜合
    上述，被告所辯應堪採信，其應無偽造有價證券之犯行。
四、綜上所述，公訴人提出之證據，尚不足使本院形成被告涉犯
    偽造有價證券犯行之有罪確信，此外，公訴人亦未提出其他
    證據證明被告確有偽造有價證券之犯行。依上開說明，公訴
    人所舉之證據不足以證明被告確有偽造有價證券之犯行，復
    查無其他積極證據足資認定被告確有公訴人所指之偽造有價
    證券犯行，既不能證明被告犯罪，揆諸前開法條之規定，依
    法自應為被告無罪之諭知。
據上論斷，應依刑事訴訟法第301條第1項前段，判決如主文。
本案經檢察官乙○○到庭執行職務。
中　　華　　民　　國　　96　　年　　4 　　月　　24　　日
                        刑事第九庭審判長法　官  王啟明
                                        法　官  謝梨敏
                                        法  官  陳建和
以上正本證明與原本無異。
如不服本判決，應於收受送達後10日內向本院提出上訴書狀。
中　　華　　民　　國　　96　　年　　4 　　月　　24　　日
　　　　　　　　　　　　　　　　　　　  書記官  林姵妤
附表：
┌─┬────┬───┬────┬───────┬────┐
│編│發票日期│發票人│支票號碼│付  款  銀  行│金   額 │
│號│        │      │        │              │(新台幣)│
├─┼────┼───┼────┼───────┼────┤
│1 │70.07.10│丙○○│106247  │臺灣土地銀行  │100000元│
│  │        │      │        │高雄分行      │        │
├─┼────┼───┼────┼───────┼────┤
│2 │70.07.15│丙○○│108416  │  同    上    │78000元 │
├─┼────┼───┼────┼───────┼────┤
│3 │70.05.28│丙○○│111327  │  同    上    │40000元 │
├─┼────┼───┼────┼───────┼────┤
│4 │70.05.21│丙○○│111069  │  同    上    │87000元 │
├─┼────┼───┼────┼───────┼────┤
│5 │70.07.11│丙○○│111067  │  同    上    │50000元 │
├─┼────┼───┼────┼───────┼────┤
│6 │70.05.31│丙○○│108419  │  同    上    │50000元 │
├─┼────┼───┼────┼───────┼────┤
│7 │70.06.12│丙○○│111326  │  同    上    │28000元 │
├─┼────┼───┼────┼───────┼────┤
│8 │70.06.08│丙○○│108423  │  同    上    │55000元 │
├─┼────┼───┼────┼───────┼────┤
│9 │70.06.07│丁○○│054629  │高雄市第十信用│70000元 │
│  │        │      │        │合作社鼓山分社│        │
├─┼────┼───┼────┼───────┼────┤
│10│70.05.10│丁○○│054274  │  同    上    │13000元 │
├─┼────┼───┼────┼───────┼────┤
│11│70.05.22│丁○○│054634  │  同    上    │50000 元│
├─┼────┼───┼────┼───────┼────┤
│12│70.06.03│丁○○│054628  │  同    上    │40000 元│
├─┼────┼───┼────┼───────┼────┤
│13│70.05.27│丁○○│054275  │  同    上    │43000元 │
├─┼────┼───┼────┼───────┼────┤
│14│70.08.12│丁○○│054635  │  同    上    │100000元│
└─┴────┴───┴────┴───────┴────┘
